臺灣高等法院刑事判決　　　　　　　　99年度上訴字第3830號
上　訴　人　臺灣士林地方法院檢察署檢察官
被　　　告　郭志遠
指定辯護人　本院公設辯護人王永炫
上列上訴人因被告公共危險案件，不服臺灣士林地方法院99年度
審訴字第509 號，中華民國99年8 月25日第一審判決（起訴案號
：臺灣士林地方法院檢察署99年度偵字第2819號），提起上訴，
本院判決如下：
    主  文
原判決撤銷。
郭志遠放火燒燬現供人使用之住宅未遂，處有期徒刑參年捌月。
    事  實
一、郭志遠原為受僱於呂坤堂所經營址設臺北市大同區○○○路
    ○ 段236 巷43號「富通工程行」之員工。緣呂坤堂因感念員
    工辛勞，於民國99年1 月31日晚間7 時許，在上址工程行旁
    巷子空地舉辦尾牙宴請員工，而郭志遠前於同日下午即應呂
    坤堂之邀，前往幫忙籌措舉辦尾牙事宜，迨同日晚間7 時20
    分許，郭志遠因酒後不適，經同事攙扶至尾牙宴旁迪化公園
    長凳休息，迨於同日晚上9 時30分許，郭志遠適見呂坤堂攙
    扶工程行內另一名酒醉員工，頓感呂坤堂對其與其他員工有
    差別待遇，乃負氣欲騎乘機車離去，復因該酒醉員工藉機對
    正欲騎乘機車離開之郭志遠（當時飲酒後尚未因精神障礙或
    其他心智缺陷，致不能辨識其行為違法或欠缺依其辨識而行
    為之能力，或顯著減低之程度）施以拳腳，致郭志遠心生不
    滿而默默離去；同日晚上10時許，郭志遠思及上情，不滿之
    情油然而生，遂返回上址工程行辭職，並要求呂坤堂為其主
    持公道，因不滿呂坤堂之處理態度，深感委屈不平，忿忿離
    去，然仍憤怒難抑；嗣於同日晚上11時許，郭志遠先以其所
    使用之0000000000號行動電話撥打電話給呂坤堂，向呂坤堂
    陳稱「要放火燒你的公司」「今晚要讓你不得安寧」，惟呂
    坤堂認係郭志遠負氣所言，不以為意，郭志遠遂再於同日晚
    上11時20分許，基於放火燒燬現供人使用住宅之犯意，駕駛
    「利興土木包工業公司」所有之車牌Q2－2758號自用小貨車
    ，攜帶其施工時未用罄之汽油一桶，前往上址呂坤堂所承租
    （原判決誤載為呂坤堂所有）平日供其工作及與其配偶居住
    使用之「富通工程行」前，朝上址騎樓潑灑汽油，並以其所
    有打火機一個點火，燃燒該工程行騎樓前之走廊地板及呂坤
    堂所有停放在騎樓之車牌3FS－985號重型機車後逃逸，致使
    呂坤堂所有上開重型機車瞬間燒毀致不堪使用，火勢亦旋即
    擴大延燒至該處騎樓之遮雨棚、工程行鐵門及謝宜玲所有停
    放於騎樓之車牌DRZ－632號輕型機車之置物籃、前擋板、擋
    泥罩等多處而受熱熔變形龜裂，並導致鐵捲門後玻璃門因灼
    熱而碎裂致不堪使用。嗣經呂坤堂及該處鄰居發現後及時以
    滅火器撲滅火勢並引水灌救，暨消防隊據報前來救火，該棟
    建築物始未發生燒燬之結果。
二、案經呂坤堂訴由臺北市政府警察局大同分局報告臺灣士林地
    方法院檢察署檢察官偵查起訴。
    理  由
壹、證據能力
一、卷附臺北市政府消防局99年2 月10日檔案編號A10A31X1號火
    災原因調查鑑定書、火災證物鑑定報告書暨所附照片，固係
    被告以外之人於審判外之陳述，惟此等鑑定書、調查報告書
    係由臺北市政府消防局人員依消防法第26條第1 項之規定，
    調查、鑑定火災原因後，執行火災鑑定公務所出具之書面鑑
    定報告，而調查、鑑定火災原因乃消防機關之日常業務項目
    ，此調查報告書即屬公務員職務上製作之證明文書，檢察官
    、被告及辯護人均未主張及釋明有何顯不可信之情況，依刑
    事訴訟法第159 條之4 第1 款規定，自得作為證據。
二、除上述證據經本院當庭提示外，檢察官、被告及其辯護人對
    於被告以外之人於審判外之言詞及書面陳述，均表示無意見
    ，同意作為證據（本院卷第24頁背面），且本院審酌該言詞
    陳述或書面陳述作成時，並無違法或不當之狀況，依刑事訴
    訟法第159 條之5 第1 項規定，均有證據能力，合先敘明。
貳、實體部分
一、上揭事實，業據被告郭志遠於警詢、檢察官偵訊、原審及本
    院審理時均坦承不諱，核與證人即告訴人呂坤堂於警詢、檢
    察官偵訊及本院審理時結證、證人朱念康於警詢時證述情節
    相符（見偵查卷第12至14、17至19頁、62至64頁、本院卷第
    42至44頁），復有縱火現場照片二十八張、臺北市政府消防
    局99年2 月10日所為之火災原因調查鑑定書一份暨後附之火
    災原因調查鑑定書摘要、火災現場勘查人員簽到表、火災現
    場勘查紀錄及原因研判、火災出動觀察紀錄、告訴人談話筆
    錄、化學實驗室火災證物鑑定報告書、現場附近位置圖、現
    場物品配置圖、起火處位置圖、採證位置圖及現場照相位置
    圖各一份在卷（見偵查卷第24至27、35至59頁）可憑。
二、本件火災發生之原因，經臺北市政府消防局鑑定結果，認定
    ：(一)起火原因研判：1.據勘查，起火處位於牌照3FS－985號
    機車海綿座墊左後側一帶，經檢視該車之機件未發現有改裝
    ，且海綿座墊及側板係受火燒熔滴落於引擎外殼及地面，然
    引擎、電路等機件均未受火勢波及或因故障起火跡象；故研
    判因改裝或機件故障致起火燃燒之可能性較小。2.據現場勘
    查，係由牌照3FS－985號機車海綿座墊左後側一帶先起火燃
    燒，若行經於該處掉落或遺留火種，需經蓄熱始能起火燃燒
    ，查該處無蓄熱環境；故研判因有人遺留火種（包括未熄之
    菸蒂）致起火燃燒之可能性較小。3.經現場勘查，起火處所
    位於巷道騎樓，為開放空間，人、車皆容易進出等特徵，且
    據關係人呂坤堂所述，火災發生前曾接獲恐嚇欲縱火之電話
    ，又牌照3FS－985號機車油箱係裝置於前方未受火勢波及遭
    破壞，然地面經清理後卻發現有揮發性溶劑潑灑後燃燒痕跡
    ，並於起火處採集之證物經本局鑑析結果，未檢出石油系促
    燃劑；綜合以上所述排除其他引火條件後，故研判有人潑灑
    促燃劑後引燃致起火燃現之可能性。(二)起火處研判：據現場
    勘查，牌照DRZ－632號機車係停放於牌照3FS－985號機車右
    側，除前側置物籃受燒損變色、前擋板、擋泥罩受熱熔變形
    龜裂外，其他車身均未受火勢波及，顯示牌照DRZ－632號機
    車之燒損係為延燒所致，然牌照3FS－985號機車海綿坐墊、
    左側車身側板以靠左後側燒失、燒熔掉落，裸露車架變色較
    嚴重，顯示火勢於海綿座墊左後側一帶最為劇烈；故研判最
    先起火之處。(三)現場跡證鑑定結果：被檢出為汽油類可燃性
    液體成分（有臺北市政府消防局99年2 月6 日第化-99009號
    化學實驗室火災證物鑑定報告書在卷足憑）。(四)結論：臺北
    市大同區○○○路○ 段236 巷43號騎樓停放之牌照3FS－985
    號機車火災案，經現場勘查、證物鑑析結果及關係人所述，
    綜合研判其起火原因以有人潑灑促燃劑後引燃致起火燃燒之
    可能性，此有上述臺北市政府消防局火災原因調查鑑定書及
    照片在卷可稽。
三、被告縱火地點即上址「富通工程行」騎樓走廊地板，該屋係
    水泥磚造，一部分供作辦公室，一邊當住家之用，平時告訴
    人呂坤堂及其配偶即住居在該處等情，亦據證人即告訴人呂
    坤堂以證人身分於本院審理時結證明確（見本院卷第42至44
    頁），並為被告所不否認，足見該處平日亦供作告訴人及其
    配偶住宅之用兼作工作場所，咸無疑義。依前開火災原因調
    查鑑定書及卷附相片所示，告訴人所經營之「富通工程行」
    騎樓走廊地板遭被告縱火後，現場除臺北市大同區○○○路
    ○ 段236 巷43號騎樓停放之牌照3FS－985號機車受燒損較嚴
    重外，火勢並波及牌照DRZ－632號機車致該機車前側置物籃
    受燒損變色、前擋板、擋泥罩受熱熔變形龜裂、及該址一樓
    鐵門及遮雨棚受損，可知臺北市大同區○○○路○ 段236 巷
    43號住宅部分，則尚未變更其形而喪失其效能，應止於未遂
    階段。
四、另查被告於放火前固有飲酒，惟其飲酒之時點為99年1 月31
    日晚間7 時許，距本件被告放火時點同日晚間11時20分許，
    已時隔四小時有餘。況被告當時同日7 時許飲酒後，固有醉
    意，然經同時攙扶至放火處附近迪化公園休憩後，被告尚能
    自行騎乘機車離去，迨於同日晚上10時許，被告心情難平，
    返回上址工程行辭職並要求呂坤堂為其主持公道，因不滿呂
    坤堂之處理態度，深感委屈不平，乃忿忿離去；再於同日晚
    間11時許，先以其所使用之0000000000號行動電話門號撥打
    電話給告訴人，陳稱：「要放火燒你公司」、「今晚要讓你
    不得安寧」，再於同日晚上11時20分許，駕駛「利興土木包
    工業公司」所有之車牌Q2－2758號自用小貨車，攜帶施工時
    未用罄之汽油一桶，前往上址「富通工程行」，朝上址騎樓
    走廊地板潑灑汽油，以打火機點火燃燒等情，已據證人呂坤
    堂於檢察官偵訊時證述明確（偵查卷第62至63頁），並為被
    告所是認（偵查卷第63頁）。綜合案發經過情節，被告於酒
    後，既經同事攙扶至附近迪化公園休憩，並能自行騎乘機車
    離去，再返回「富通工程行」表達辭職之意並要求呂坤堂為
    其主持公道未果，嗣再撥打電話給呂坤堂表達不滿，再於同
    日晚上11時20分許駕車返回「富通工程行」放火等被告行止
    以觀，足見被告行為時之精神，並未對於外界事務全然缺乏
    知覺理會及判斷作用，無自由決定意思之能力，或較普通人
    之平均程度顯然減退之情形，顯見其犯罪當時辨識行為違法
    之意識能力，與依其辨識而為行為之控制能力並無欠缺與常
    人無異。而被告係不滿告訴人處理上揭情事態度，先則撥打
    電話表示要縱火燒燬告訴人之工程行等，嗣旋駕車前往上址
    潑灑汽油放火，其有放火燒燬現供人使用住宅之故意，殆無
    疑義。雖被告於警詢辯稱：其撥打電話給呂坤堂時，並未說
    要去「富通工程行」縱火云云。惟查，被告確有於電話中向
    告訴人陳稱上開內容之言語，此業據證人呂坤堂於檢察官偵
    訊時指證明確，並為被告所是認，業如前述。復酌以，被告
    於與告訴人通話後隔二十分許，即前往潑灑汽油放火，苟被
    告未於電話中向呂坤堂陳稱「要放火燒你公司」，豈有如此
    巧合之理；另稽之，告訴人與被告並無任何仇怨，且被告表
    示要離職時，告訴人亦加以慰留乙節，業據被告於本院訊問
    時供明在卷（見本院卷第24頁背面），足見告訴人並無構詞
    誣陷被告之必要，是此部分自以告訴人指證情節較為可採。
    另被告雖於電話中對呂坤堂陳稱上開內容言詞，然呂坤堂認
    被告係負氣所言，並不以為意（見偵查卷第13頁）；按刑法
    第305 條之恐嚇危害安全罪，係指以加害生命、身體、自由
    、名譽、財產之事，恐嚇他人致生危害於安全，使被害人心
    生畏懼為其構成要件，本件告訴人聽聞被告上開話語後，不
    以為意，並未心生畏懼，核與恐嚇危害安全要件不符，附此
    敘明。
五、按刑法第173 條第1 項放火燒燬現供人使用之住宅罪，其直
    接被害法益，為一般社會之公共安全，雖同時侵害私人之財
    產法益，但仍以保護社會公安法益為重，況放火行為原含有
    毀損性質，而放火燒燬現供人使用之住宅罪，自係指供人居
    住房屋之整體而言，應包括牆垣及該住宅內所有設備、傢俱
    、日常生活上之一切用品，故一個放火行為，若同時燒燬住
    宅與該住宅內所有其他物品，無論該其他物品為他人或自己
    所有，均不另成立刑法第175 條第1 項或第2 項之罪或同法
    第354 條毀損罪之餘地（最高法院29年度上字第2388號、79
    年度台上字第1471號判例要旨參照）。而放火罪既遂與未遂
    之區別標準，係以目的物獨立燃燒，且足以變更其形體致喪
    失其效能為依據，是放火燒燬現供人使用之住宅罪，如僅室
    內傢俱、裝潢燒燬，其房屋重要構成部分諸如樑、柱及支撐
    壁等尚未因燃燒結果致喪失其效用者，應成立刑法第173 條
    第3 項、第1 項之放火燒燬現供人使用住宅未遂罪（最高法
    院87年度台上字第1719號、79年度台上字第2656號、79年度
    台上字第2747號判決要旨參照）。查本件火災所延燒部分，
    除停放於臺北市大同區○○○路○ 段236 巷43號「富通工程
    行」前騎樓處之告訴人呂坤堂所有車牌3FS－985號重型機車
    遭燒燬致令不堪使用外，火勢僅燒及上址工程行之鐵門及騎
    樓遮雨棚等物，依據卷附之縱火現場照片（見偵查卷第24至
    27頁、49至58頁）及前開臺北市政府消防局火災現場勘查紀
    錄及原因研判、臺北市政府消防局大同分隊99年1 月31日火
    災出動觀察紀錄所示，本件火災現場之室內裝潢及物品均未
    受火勢波及，除騎樓處停放之車牌3FS－985號重型機車車身
    受燒燬程度嚴重，及車牌DRZ－632號輕型機車前側置物籃受
    燒損變色、前擋板、擋泥罩受熱熔變形龜裂外，騎樓下半部
    裝潢及物品均保持完好，僅鐵門遭火勢延燒而燻黑、遮雨棚
    燒熔損毀，至於該工程行主要構成部分樑、柱、屋頂及支撐
    壁等均未被火勢波及，亦未坍塌、傾圮，仍然完好，顯然尚
    未因燃燒結果而致建築之主要結構體喪失效用，自難謂已達
    「燒燬」之程度。
六、核被告郭志遠所為，係犯刑法第173 條第3 項、第1 項放火
    燒燬現供人使用之住宅未遂罪、同法第175 條第1 項放火燒
    燬住宅以外之他人所有物罪。被告就放火燒燬現供人使用之
    住宅犯行部分，係著手於放火行為之實行而不遂，為未遂犯
    ，依刑法第25條第2 項規定，按既遂犯之刑減輕之。又被告
    以一放火行為同時觸犯上開二罪名，為想像競合犯，應依刑
    法第55條規定，從一重之放火燒燬現供人使用之住宅未遂罪
    處斷。
七、原審予以論罪科刑，固非無見，惟查：(一)被告之放火行為係
    直接故意，業如前述，原審判決認係基於不確定故意，尚有
    未洽。(二)按刑法上之酌量減輕其刑，必於犯罪之情狀可憫恕
    時，始得為之，為刑法第59條所明定，至犯罪情節輕微，僅
    可為法定刑內從輕科刑之標準，不得據為酌量減輕之理由。
    又刑法第59條之酌量減輕其刑，必須犯罪另有特殊原因與環
    境等等，在客觀上足以引起一般同情，認為即予宣告法定最
    低度刑尤嫌過重者，始有其適用，至於行為人之手段及犯罪
    後之態度等，僅屬同法第57條所規定於法定刑內為科刑輕重
    之標準，並非酌量減輕其刑之事由（最高法院28年度上字第
    1064號、45年度台上字第1165號判例要旨及99年度台上字第
    3270號、99年度台上字第4545號判決要旨參照）。查本件被
    告郭志遠與告訴人呂坤堂素無恩怨，被告平日深受告訴人之
    照顧，案發當日告訴人尚且舉辦尾牙宴請被告慰勉其平日辛
    勞，告訴人亦非對被告施暴之人，被告不思感念，僅因其向
    告訴人反應遭其他員工欺負後，不滿告訴人之處理方式，即
    撥打行動電話恫嚇告訴人，並前往告訴人所有供其工作及居
    住之「富通工程行」前，潑灑汽油點火燃燒該工程行騎樓前
    之走廊地板及告訴人所有停放於騎樓之機車後逃逸，致使告
    訴人之機車瞬間燒燬，火勢亦旋即擴大延燒至該處騎樓之遮
    雨棚、工程行鐵門及謝宜玲所有車牌DRZ－632號輕型機車之
    置物籃、前擋板、擋泥罩等多處而受熱熔變形龜裂，被告惡
    性顯然非輕，且以案發時正值深夜，案發地點附近人口密集
    ，若非處置得宜，可能釀成巨災，造成嚴重死傷，被告行為
    之不法內涵顯非輕微，依一般社會之客觀觀察，並無堪值憫
    恕之處，自無從依刑法第59條規定減輕其刑，原審判決以被
    告放火行為，除該住宅兼工作場所「富通工程行」前騎樓所
    停放之機車遭火燃燒毀損致令不堪使用外，火勢僅延燒毀損
    騎樓上方之遮雨棚，並使該住宅之鐵門因火勢延燒而燻黑，
    尚未釀成嚴重災情，且未發生人員傷亡之憾事，認依其犯罪
    情狀觀之，尚非重大，惟未衡酌被告行為之不法內涵顯非輕
    微，遽依該條規定酌減其刑，尚有未當，檢察官上訴指摘原
    審判決以刑法第59條減輕其刑不當，為有理由，應由本院予
    以撤銷改判。爰審酌被告僅因尾牙酒宴後遭同事乘機欺負，
    未能獲得其雇主呂坤堂適時幫忙主持公道，即憤而朝現供他
    人使用之住宅兼工作場所之騎樓潑灑汽油並點燃放火，雖其
    放火燒燬住宅部分係屬未遂，然已燒燬告訴人及被害人停放
    於住宅騎樓處之機車、附屬配件，惡性非輕，對民眾生命、
    財產及社會安全秩序實已造成相當程度之危害，且尚未與告
    訴人、被害人達成和解，及其犯罪之目的、手段、所受損害
    等一切情狀，量處如主文第2 項所示之刑。至被告所有用以
    點燃案發現場易燃物之打火機一支，並未扣案，被告於本院
    審理中復供稱已經丟棄，衡情應已滅失，另扣案之背包一只
    及背心、長袖上衣、牛仔長褲各一件，雖為被告所有，但非
    供本件犯罪使用之物，故均不另為沒收之諭知，附此敘明。
據上論斷，應依刑事訴訟法第369 條第1 項前段、第364 條、第
299 條第1 項前段，刑法第173 條第3 項、第1 項、第175 條第
1 項、第55條、第25條第2 項，判決如主文。
本案經檢察官陳昱旗到庭執行職務。
中    華    民    國    100    年    1    月    18    日
                  刑事第四庭   審判長法  官  陳筱珮
                                     法  官  陳玉雲
                                     法  官  邱滋杉
以上正本證明與原本無異。
如不服本判決，應於收受送達後10日內向本院提出上訴書狀，其
未敘述上訴之理由者，並得於提起上訴後10日內向本院補提理由
書狀（均須按他造當事人之人數附繕本）。
                                     書記官  劉貞達
中    華    民    國    100    年    1    月    18    日
附錄本案論罪科刑法條全文－－
刑法第173 條：
放火燒燬現供人使用之住宅或現有人所在之建築物、礦坑、火車
、電車或其他供水、陸、空公眾運輸之舟、車、航空機者，處無
期徒刑或七年以上有期徒刑。
失火燒燬前項之物者，處一年以下有期徒刑、拘役或五百元以下
罰金。
第1 項之未遂犯罰之。
預備犯第1 項之罪者，處一年以下有期徒刑、拘役或三百元以下
罰金。
刑法第175 條：
放火燒燬前二條以外之他人所有物，致生公共危險者，處一年以
上七年以下有期徒刑。
放火燒燬前二條以外之自己所有物，致生公共危險者，處三年以
下有期徒刑。
失火燒燬前二條以外之物，致生公共危險者，處拘役或三百元以
下罰金。